【裁判字號】    96,重上更(五),153
【裁判日期】    970204
【裁判案由】    貪污治罪條例等
【裁判全文】
臺灣高等法院臺中分院刑事判決   96年度重上更(五)字第153號
上  訴  人
即  被  告  乙○○
選任辯護人  周春霖律師
            陳光龍律師
上  訴  人
即  被  告  甲○○
選任辯護人  周春霖律師
上  訴  人
即  被  告  戊○○
選任辯護人  蘇仙宜律師
            陳怡成律師
上  訴  人
即  被  告  丙○○
選任辯護人  楊玉珍律師
上  訴  人
即  被  告  己○○
選任辯護人  賴思達律師
上列上訴人因貪污治罪條例等案件，不服臺灣臺中地方法院中華
民國86年7月1日第一審判決（民國86年度訴字第743號，起訴案
號：臺灣臺中地方法院檢察署民國86年度偵字第568、2277號）
，提起上訴，經判決後，由最高法院第五次發回更審，本院判決
如下：
    主  文
原判決關於被告乙○○、甲○○、戊○○、丙○○、己○○部分
均撤銷。
戊○○共同連續意圖為自己不法之所有，以詐術使人將本人之物
交付，處有期徒刑壹年，減為有期徒刑陸月，再減為有期徒刑
月，如易科罰金，以銀元百元即新台幣玖佰元折算壹日。
乙○○共同連續意圖為自己不法之所有，以詐術使人將本人之物
交付，處有期徒刑壹年陸月，減為有期徒刑玖月。
甲○○、丙○○、己○○共同連續意圖為自己不法之所有，以詐
術使人將本人之物交付，各處有期徒刑壹年，均減為有期徒刑陸
月，如易科罰金，均以銀元佰元即新台幣玖佰元折算壹日。
    事  實
一、乙○○原係臺灣省自來水股份有限公司（以下簡稱自來水公
    司）第四區管理處神岡營運所（以下簡稱神岡營運所）技術
    士，擔任該營運所第二加壓站供水機房操控業務，為從事業
    務之人（其薪資俸額、請假、考核獎金、考績獎金、請假均
    適用公務員或自來水公司之規定）。戊○○則自民國74年6
    月1日至77年4月20日，丙○○自77年4月21日至82年1月31日
    ，己○○自82年2月1日至84年1月15日，先後擔任該神岡營
    運所主任，負責神岡營運所業務綜理、人事管理職責，均係
    依據從事業務之人。
二、緣乙○○自62年11月始，即當選並就任臺中縣清水鎮民代表
    會第10屆鎮民代表，因忙於地方政治活動及公共事務，致無
    力親自到職執行其職務，竟意圖為自己不法所有，並先後與
    其父吳奎碧（於86年11月28日死亡，業經本院另89年2月23
    日判決不受理確定）及其子甲○○、另不詳姓名已成年之人
    ，基於利用該自來水公司職員之機會詐欺取財、行使業務登
    載不實文書之概括犯意聯絡，自68年1月1日起，擅自將其所
    負責之神岡營運所第二加壓站（下簡稱第二加壓站）機房操
    控、機電維修及水質檢驗等之業務，交由未經自來水公司遴
    選合格，且不具操作供水機房操作能力資格之吳奎碧僭行其
    職務，並由吳奎碧按月向該營運所詐領編制職等之薪俸。其
    後乙○○復於71年、75年、79年及83年間，陸續當選臺中縣
    清水鎮民代表及代表會副主席、主席等公職，惟擔任上述公
    職期間，仍未親自到職執行職務，且持續由其父吳奎碧僭行
    其職，迄83年2月間某日止；並自78年1月1日起至82年12月
    31日止，由該不詳姓名之人代其簽到、退（共簽有簽到、退
    簿9紙）。83年2月間某日起，乙○○之子即甲○○因役畢無
    業，即由未經自來水公司遴選合格，亦不具操作供水機房操
    作能力資格之甲○○接替吳奎碧，僭行乙○○之職，迄85年
    7月29日止，並由不詳姓名已成年之人或甲○○代乙○○，
    在自83年1月1日起至85年7月29日止之簽到、退簿，代其簽
    到退（共簽有簽到、退簿7紙）。並明知乙○○未親自到職
    執行職務，竟由不詳姓名已成年之人或甲○○連續代乙○○
    ，在神岡營運所83年1月至6月分操作人員一週工作計劃書、
    該所83年3月至84年12月深井抽水機工作日報表、該所屬員
    工勤惰管理、列入年度經營績效考核項目之一，為爭取榮譽
    ，請各廠所主管加強所屬員工勤惰管理。復於84年10月7日
    ，以八四年台水四人字第14632號函行文附屬單位填報職員
    、評價職位人員實際擔任工作項目調查表；另於84年10月11
    日，以台水四人字第14793號函，檢送84年度辦理人力評鑑
    實施計劃，通令所屬單位辦理員工工作量評鑑；又於84年10
    月27日，以八四台水四人字第15679號函文，請各單位主管
    加強所屬員工服勤考核。84年12月8日，張邦男再將上開同
    年6 月1日所呈已被註銷公函向黃天佑舊事重提，自來水公
    司第四區管理處隨後於85年2月17日，指派所屬張良炫至神
    岡營運所查勤；又於85年7月5日，再指派張良炫至神岡所查
    勤發現乙○○未請假，迄當日上午8時20分仍未簽到上班，
    乃簽報乙○○曠職處分。且於85年7月9日，以八五台水四人
    字第1060 2號函行文神岡營運所加強勤惰管理；並以簡便行
    文請總務室依規定扣回乙○○薪資。85年8月3日，又以八五
    台水四人字第11984號函所屬單位，請各單位主管如發現員
    工任意擅自委由他人頂替工作等違紀行為，應立即簽報議處
    。嗣經法務部調查局臺中縣調查站於85年8月23日據報，至
    神岡所調查而案發，並扣得業務登載不實之乙○○78年起至
    85年上半年即6月30日止之簽到（退）簿16紙、83年1月至85
    年6月操作人員一週工作計劃書。至85年9月12日，乙○○終
    因該事端業經舉發調查而自行申請離職。
三、案經法務部調查局臺中縣調查站（以下簡稱臺中縣調查站）
    移送臺灣臺中地方法院檢察署檢察官偵查起訴。
    理  由
壹、關於證據能力部分：
  一、按被告以外之人於審判外之陳述，雖不符合第159條之1至
      之4之規定，而經當事人於審判程序同意作為證據，法院
      審酌該言詞陳述或書面作成之情況，認為適當者，亦得為
      證據。當事人代理人或辯護人於法院調查證據時，知有第
      159條第1項不得為證據之情形，而未於言詞辯論終結前聲
      明異議者，視為有前項之同意，刑事訴訟法第159條之5定
      有明文。經查：被告乙○○、甲○○部分：被告乙○○對
      於共同被告甲○○於臺中縣調查站之供述，被告甲○○對
      於共同被告乙○○於臺中縣調查站之供述，被告乙○○、
      甲○○對於已故共同被告吳奎碧於臺中縣調查站之供述，
      及被告戊○○、丙○○對於證人王棋、吳奎碧在調查站
      之供述，被告乙○○、甲○○、丙○○及其辯護人均未於
      言詞辯論終結前聲明異議，本院審酌該等人所為供述，距
      案發不久，記憶又較不受他人干擾，且經查並無違法取供
      情事，自均得作為證據。
  二、按被告以外之人於檢察事務官、司法警察官或司法警察調
      查中所為之陳述，與審判中所為之陳述不符時，其先前之
      陳述，具有較可信之特別情況，且為證明犯罪事實存否所
      必要，得為證據，刑事訴訟法第159條之2定有明文，經查
      證人黃清租、王棋、林富城、張邦男等人在臺中縣調查
      站之供述，距案發不久，記憶清楚，較不受他人干擾，經
      查並無違法取供情事，且為證明犯罪事實存否所必要，自
      均得作為證據。辯護人稱，該等人在調查站之供詞，不足
      作為證據，本院不予採信。
貳、訊據上訴人即被告乙○○、甲○○、戊○○、丙○○、己○○均否認有上開犯行，被告乙○○辯稱：伊均有到第二加壓
    站上班，鎮民代表會開會時間，每天只有兩個鐘頭，伊父親
    吳奎碧是里長，如果水壓不足，他會去加壓站關心一下，伊
    父親去的時候，伊也在那裡，伊父親不會操作機器，如何僭
    行職務，伊之職務也未由伊子甲○○僭行，伊有請兒子甲○○幫忙簽名，是因伊有去上班云云。被告甲○○辯稱：伊未
    代替父親乙○○至第二加壓站或神岡營運所工作，伊父親只
    是要伊幫忙簽名及寫些報表云云。被告戊○○辯稱：在伊任
    內例行巡視時，都有看到乙○○在加壓站工作，乙○○的父
    親是里長，伊不知道吳奎碧有到加壓站工作，伊從未發現吳
    奎碧有替代乙○○去加壓站工作云云。被告丙○○辯稱：伊
    不知道乙○○之工作情形，並未包庇乙○○云云。被告己○○辯稱：乙○○之工作由別人代替之事，伊完全不知道，伊
    也沒有接到兼辦人事的人員簽報給伊知悉，另乙○○每月之
    薪資是由區管理處來核發，伊僅為基層單位之主管，沒有權
    利核發他的薪資，如何圖利他，第二加壓站距離辦公室有十
    幾公里，所以乙○○有無去工作，或有無請人僭行其職務，
    伊無法了解，但伊巡視加壓站時，伊都有看到乙○○在那裡
    工作云云。惟查：
  一、被告乙○○、甲○○部分：
    (一)被告等不利於己之供述：
      (1)被告乙○○於臺中縣調查站調查時坦承：伊自62年間起
        擔任清水鎮鎮民代表以後，每逢代表會開議期間（含定
        期、臨時會），及出國考察或旅遊等較長期間，無法赴
        加壓站工作時，均委託其父親吳奎碧代伊執行加壓站之
        業務，另平常時則因第二加壓站主要是供應清水鎮吳厝
        里里民飲用水，其父則係吳厝里里長，有關居民反應飲
        水問題，亦多由其父協助處理，迄75年間，伊擔任清水
        鎮第13屆鎮代會主席以後，因處理代表業務煩忙，在伊
        無暇處理加壓站事務時，亦均委託其父代為處理加壓站
        及神岡營運所業務溝通事宜；另有關伊的薪資，均係由
        伊父親吳奎碧代伊前往神岡營運所具領，充當家用及渠
        個人日常花費；83年2月，伊子甲○○退伍後，因尚未
        覓得較佳工作乃將加壓站工作囑託其子協助處理，並幫
        伊填製「深井抽水機工作日報表」、「加氯工作日報表
        」、「神岡營運所操作人員一週工作計劃書」等表報資
        料；另83年以前之報表，係委由何人代製，伊已不記得
        等情（見他字卷第85、86頁）。
      (2)已故吳奎碧生前於臺中縣調查站調查站亦供稱：在乙○○擔任鎮民代表、副主席及主席期間，因平日業務繁忙
        ，有時里民反應缺水，又找不到乙○○，時常抱怨，伊
        乃開始與神岡所聯繫反應，遇第二加壓站馬達機件故障
        時，即找主任或黃姓總務派人修理，如遇無水進入或自
        來水管線破裂，則以電話通知或親赴第一加壓站找王
        棋處理，有時伊也會利用空檔或路過第二加壓站時，進
        入加壓站機房檢視馬達等機件設備運作是否正常，及供
        水情形是否良好，直至83年初，甲○○退伍後，伊上述
        檢視，第二加壓站，及向神岡營運所反映第二加壓站狀
        況的工作，才交由甲○○擔任等語（見同上卷第89頁）
        。
      (3)被告甲○○於臺中縣調查站調查時，就其父乙○○如何
        因擔任代表會主席，無暇親任第二加壓站之工作，故由
        其僭行其職務，並經由其父介紹第一加壓站操作管理技
        術士王棋，乙○○又如何親自向其說明實際操作之情
        形後，由伊代行乙○○之職務，負責機房沈水馬達開機
        檢修，並負責填寫「操作人員一週工作計劃書」、「抽
        水機工作日報表」、「第一淨水場加氯工作日報表」，
        於85年3月1日，第二加壓站停用時，又如何於神岡營運
        所代理其父，每日至營運所簽到上班，至85年9月乙○○辭職為止等情，亦供述甚詳（見同上卷第96頁）。
    (二)又依臺中縣調查站至臺中縣清水鎮公所，清查被告乙○○
      自62年起至85年任該會代表期間之出勤情形，亦顯示清水
      鎮民代表會自第15屆臨時會議開議，始製作簽到簿供與會
      代表簽到，之前代表出席情形均載明於會議議事錄，及出
      缺席情形一覽表，而被告乙○○自68年3月27日起至68年3
      月31日止之臺中縣清水鎮鎮民代表第11屆第2次臨時大會
      止，再迄其申請退休前之最後一次會議即：85年5月27日
      起至85年6月6日止之第15屆第4次定期大會，歷次定期及
      臨時會，均全程出席並按月支付研究費，亦經臺中縣調查
      站以90年9月24日豐肅字第0788號函覆本院無誤，並有
      隨函檢附之臺中縣清水鎮民代表會開會期間，暨乙○○代
      表出席情形表1份可供佐參（見本院更(一)字卷(三)第64至73
      頁）；又有清水鎮民代表大會歷次會議資料、議案、臨時
      議決案、議事錄可查。且被告乙○○於75年11月7日至75
      年11月13日、79年7月18日至79年7月28日、81年2月12日
      至81年2月18日、82年4月18日至82年5月4日（清水鎮民代
      表會資料誤植為82年4月12日至同年5月28日）、84年3月4
      日至同年月15日（上開代表會資料誤植為同年月11日至同
      年月15日），84年5月1日至84年5月10日，分別參加出國
      考察，亦有臺中縣清水鎮民代表會89年10月9日清鎮代
      字第333號函，暨所附臺中縣清水鎮民代表會出國時間與
      乙○○代表參加情形表1份，及入出境查詢結果1份附卷可
      憑（見同上更(一)卷(一)第187頁、本院更(三)卷(二)第36頁）。
      被告乙○○既參與歷次之鎮民大會及出國考察，又如何能
      親自執行業務？苟其親自執行業務，吳碧奎又何以須央求
      他人處理？被告甲○○雖於本院前審提出勞工保險卡之影
      本，證明其自83年6月14日起即參加臺中縣營造業職業工
      會之勞工保險（見本院更(一)卷(二)第42、64頁）；但單純加
      入勞保，並無法作為其實際在何公司任職之證明，且被告
      甲○○如確實在他處任職工作，又何以無法提出其自退伍
      後之所得稅申報資料以供本院查核（見本院更(一)卷(二)第61
      頁）？再者，本院前向財政部臺灣省中區國稅局沙鹿稽徵
      所函查，有關甲○○80年至85年度所得稅申報資料之結果
      ，亦未發現甲○○於84至86年間之申報資料（見本院更(一)
      卷(二)第40頁）；且被告甲○○既另有工作，又何能至第二
      加壓站甚至神岡營運所割草油漆達數日之久？且被告甲○○如非長期僭行乙○○之職務，又如何能憑空填製所謂「
      操作人員一週工作計劃書」、「抽水機工作日報表」、「
      第一淨水場加氯工作日報表」？被告乙○○所辯，伊均自
      行執行業務，被告甲○○所辯，伊只是幫忙性質云云，礙
      難遽信。被告乙○○事後雖又辯稱：其參加鎮民代表會之
      定期、臨時大會，開會時雖未請假，但開會的時間都是兩
      個小時就結束了云云；但查，依據臺中縣清水鎮公所89年
      9 月11日89清鎮民字第15139號函所檢送之「清水鎮民代
      表會」定期及臨時會議事錄部份資料影本乙份（資料時間
      ：83年12月7日至85年6月6日止）顯示：其中(1)會議開會
      時間為上午9時30分至下午5時許者，有如本院更(一)卷(一)第
      67 、69、72、74、75、77、78、79、80、83、85、86、
      89、90、91、、92、93、95、96、97、98、101、103、
      104、106、107 、109、110、111、113、114、114-1、
      115、116、120、1 21、127、134、135、136、137、138
      、139、140頁所示；(2)會議開會時間為上午9時30分至中
      午12時許者，有如同卷(一)第76、84、94、102、112、117
      、126頁所示。是以被告乙○○所辯，每次開會時間最多
      兩個小時，顯與客觀事證不合，尚非可採。
    (三)證人之證述：
      (1)證人黃清租等不利於被告之證述：
        證人即神岡營運所技術士黃清租於臺中縣調查站調查
        時證稱：「至67年間，乙○○當選清水鎮代表會副主席
        後，業務繁忙，其第二加壓站操作管理業務乃委由其父
        吳奎碧代理，乙○○本人則偶而前來神岡營運所洽商第
        二加壓站供水問題，期間若有急需處置之供水事宜，神
        岡營運所均以00-0000000、00-0000000之電話通知吳奎
        碧前往處理」、「至83年2、3月間，乙○○之子甲○○
        退伍後，乃由甲○○代理乙○○操作，管理前述第二加
        壓站，並製作陳報相關表報，而在83年2、3月以後，乙○○亦偶爾至神岡營運所洽商工作業務內容，惟實際操
        作管理者均由其子甲○○負責，另外自85年3月間，因
        第二加壓站停用，乃將乙○○之職缺調回神岡營運所，
        擔任支援性工作，但仍由甲○○代理乙○○每日至神岡
        營業所簽到上班」等語（見他字卷第25頁）。證人黃清
        租於原審又證稱：「84年底至85年初，我都是看到甲○○，偶爾看到乙○○」等語（見原審卷第129頁）；復
        於本院前審證稱：「機房在85年作廢時，主任將乙○○
        調回神岡所，在神岡營業所，我有看到他兒子甲○○上
        班，之前大家有在說，乙○○找他父親吳奎碧代理」（
        見本院更(一)字(二)第33頁）。
        證人即機電維修人員林富城於臺中縣調查站調查時亦
        證稱：「我自77年初，接任前任淨水場、加壓站之機電
        維修工作後，有關神岡營運所第二加壓站，若有機電故
        障或管線破裂時，均由乙○○之父親吳奎碧向神岡營運
        所通報，並陪同我，及由我通知前往維修之契約廠商，
        至第二加壓站進行故障排除、維修工作，上述情事一直
        持續至82年底、83年初，直到乙○○之子甲○○退伍後
        ，有關第二加壓站機電管線故障維修工作，則由甲○○
        負責向神岡營運所通報，並由甲○○陪同我及維修契約
        廠商，前往第二加壓站進行維修，直到85年3月間止，
        第二加壓站停用後，始無保養維修問題，自民國77年至
        85年3月間，有關第二加壓站機電、管線故障，均係由
        上述吳奎碧、甲○○負責通報神岡營運所前往維修，期
        間乙○○從未通報任何有關第二加壓站機電管線運作之
        故障情事，並陪同我，或維修廠商進行維修。」等語（
        見他字卷第22頁反面至第23頁）；其於原審亦作相同供
        述（見原審卷第128頁）。
        證人即第一加壓站技術士王棋於臺中縣調查站調查
        時供稱：「65年負責第一加壓站操作管理，有關加壓站
        之間聯繫協調事宜，因第二加壓站之水源，係由第一加
        壓站輸運貯儲於第二加壓站之蓄水池，再轉供清水鎮吳
        厝里、楊厝里居民使用．．．自60幾年至83年間，有關
        上述事宜，均責由其父吳奎碧代替執行，而相關供水事
        宜聯繫，或第二加壓站機房機電維修等業務通報，亦均
        由吳奎碧與我聯繫，或向神岡營運所通報」等語（見他
        字卷第12頁反面至第14頁）。
        證人即神岡營運所營運士吳隆榮於原審亦證稱：「最
        近一、兩年，甲○○有來上班，大多是甲○○來上班，
        以前他們在加壓站，伊不清楚，回營運所時，是看到甲○○來上班」等語（見原審卷第130頁）。
        證人即神岡營運所土木工程員金耀東於本院前審證稱
        ：「當時我們認為機房有人操作，就沒有去過問．．．
        等到淨水廠（指第二加壓站裁撤後）成立後，乙○○有
        無在做，我就不清楚，只是有看到甲○○在做」等語（
        見本院更(一)卷(二)第103頁反面至104頁）。
      (2)經核上述證人所證稱，被告乙○○自67年當選鎮民代表
        之後，因公務繁忙，無法兼顧自來水公司業務，而由其
        父吳奎碧或其子甲○○代行業務之情節，互核一致。況
        且，被告乙○○係於85年3月1日神岡營運所擴建為自動
        化操控時，改調回神岡營運所工作，亦有自來水公司第
        四區管理處大雅營運所（以下稱大雅營運所）89年11月
        9 日台水四雅營字第2272號函附卷足參（見本院更(一)卷
        (二)第18頁），核與證人黃清租、吳隆榮、王棋、林富
        城、金耀東等人所證稱，目睹被告甲○○僭行被告乙○○業務之時間，互相符合，足見渠等證詞所述被告乙○○委由其父及其子僭行職務一節，並非憑空杜撰，應堪
        採信。再由第二加壓站至神岡營運所之間，雖有10公里
        距離，及被告乙○○工作，係獨立在該營運所之外，隨
        時待命，有該所之函1份附卷可參，但該營運所全體之
        員工僅10餘人而已，有該所之員工，84年度自強活動員
        工名冊（見他字卷第141頁），及自來水公司第四區管
        理處95年9月19日台水四人字第09500167490號函檢送本
        院關於該營運所，自74年6月1日至82年2月1日在職員工
        及異動情形一覽表可按，上開證人對同事間工作職務情
        形，應不難知悉。被告乙○○於臺中縣調查站調查時亦
        供稱：78年至82年之簽到簿均非其所簽，而係他人代簽
        等語（見他字卷第83、84頁），顯見被告乙○○並未至
        該第二加壓站工作，縱偶而至該加壓站或神岡營運所，
        亦非至該處上班甚明。
      (3)證人顏朝木之證述：
        至於證人即第二加壓站附近居民顏朝木於原審雖證稱：
        第二加壓站是在伊住處後面，水塔就在伊住家後面20公
        尺處，每次去開水都是乙○○，其他時間，伊出外工作
        就不知道云云（見原審卷第86頁）；但其後於本院前審
        時則改證稱：伊看到乙○○去開水塔，是他在做代表之
        前，至於做代表及代表會主席以後，伊就沒有看到，不
        知是誰在做等語（見本院更(一)卷(三)第42頁）。因此證人
        顏朝木既已否認於被告乙○○擔任代表之後，曾目擊其
        開水塔，自不能因其於原審片段、不完全之證詞，遽為
        被告乙○○、甲○○有利之採證。
      (4)證人林富城等有利於被告之證述不足採信之理由：
        證人林富城於本院更(二)審證稱：「（問：第二加壓站
        有故障時，乙○○有無通知你？）主管通知我去的。他
        們沒有通知我個人去。（問：你知否第二加壓站乙○○
        上班情形？）我不清楚。（問：以前為何說，第二加壓
        站都是吳奎碧代替乙○○工作？）故障時，我先去了一
        會兒，處理完，乙○○、吳奎碧就到了。我以前這麼說
        ，大概是偶而吧，吳奎碧有打電話到本廠去，接電話的
        有跟我講。（問：乙○○在第二加壓站是否24小時負責
        ？）職務上分配，我不曉得。（問：第一、第二加壓站
        上班情形？是否早上8點上班，下午5時下班？）職務上
        沒有明確規定一定要待在那裡，實際情形我不清楚。（
        問：吳奎碧偶而代替乙○○工作，是你自己推想或明確
        知道？）我不清楚。」等語（見本院更(二)卷第172、173
        頁）；證人黃清租於本院前審證稱：「吳奎碧當里長，
        常到水公司幫忙，替人繳水費，或漏水去報告。我意思
        就是說，他常去水廠幫忙。」等語（見本院更(二)卷第17
        5頁），與其等前所證稱內容並無明顯不一致之情形，
        亦非可依其等於本院更(三)審之證詞，為認定有利被告乙○○之依據。
        證人王棋於原審審理及本院前審時雖改稱：被告甲○○、吳奎碧是會打電話告訴伊，他們加壓站沒有水，
        是否真有代替被告乙○○的職務，伊不清楚，被告乙○○會自己去找人幫忙云云。然而，證人王棋係擔任該
        營運所第一加壓站工作，業據其於臺中縣調查站調查中
        供明在卷，且第二加壓站之水源，係由第一加壓站輸運
        貯儲於第二加壓站之蓄水池，再轉供清水鎮，故二加壓
        站雖未設在一起，惟關係密切，證人王棋應知悉第二
        加壓站係何人操作，其於嗣後所供述，顯係迴護被告乙○○、甲○○之詞，亦無可採，均予敘明。
      (5)卷附之自來水公司第四區管理處神岡營運所84年6月1日
        84台水四神營字第689號函、85年8月26日85台水四神營
        字第926號函附被告乙○○歷年勤惰狀況調查表（見他
        字卷第99、142、143頁），自來水公司第四區管理處84
        年10月7日84水四人字第14632號函附評價職位人員工作
        項目調查表、86年4月28日86台水四人字第6126號函及
        所附神岡營運所站平面圖、神岡營運所人員職工配置檢
        核表、自來水公司第四管理處抽查廠所勤惰管理考核表
        （見原審卷第72、73、91、92、94、96、97頁）等所載
        被告乙○○值勤上班及執行職務情形，與上開(三)之(1)證
        人等所證述實情不符，應係依上開簽到退情形之不實記
        載而為考核，非可據為有利被告乙○○、甲○○之認定
        。
    (四)臺中市政府雖曾以自來水公司第四區管理處所僱勞工乙○○，於85年7月8日至7月12日止，工作時間為8：00至12：
      00及13：30至17：30止；7月13日工作時間為8：00至12：
      00；7月14日在機房操作維護值勤工作時間為8：00至16：
      00止；7月15日至7月19日工作時間8：00至12：00及13：0
      0至17：30止；7月20日工作時間為8：00至12：00止；7月
      21日在機房操作維護值勤工作時間8：00至16：止；其中7
      月10日、16日、18日為公差，其連續工作14日，未每7日
      中至少有1日之休息作為例假日，有違勞動基準法第26條
      之規定，而裁罰自來水股份有限公司罰鍰共計銀元6千元
      ，有臺中市政府85年11月1日85府社資字第147459號違反
      勞動基準法罰鍰處分書影本在卷可稽（見原審卷第117至
      118 頁；本院更(一)卷(一)第44至46頁）；但行政院勞工委員
      會中區勞動檢查所係依據自來水公司第四區管理處人事室
      ，及神岡營運所所提供之個人人事資料、值勤工作時間表
      等書面資料作檢查，發現該員未每7日中至少應有1日之休
      息之違規情事，故另函移送臺中市政府依法處理，業據行
      政院勞工委員會中區勞動檢查所89年10月9日台89勞中檢
      字第1013331號函覆本院前審在案（見本院更(一)卷(二)第1頁
      ）。是以，該勞動檢查所既僅為書面之形式審查，自不能
      依該處分書，作為被告乙○○實際有無自行執行職務之依
      據，且被告乙○○自承有關簽到退之資料，均非其本人所
      簽，則行政院勞工委員會中區勞動檢查所，其檢查所依據
      之出勤資料，自不足反應被告乙○○工作之實際情況；況
      自來水公司縱使違反勞動基準法有關法定休假規定，亦僅
      是自來水公司是否應受行政裁罰之問題，與被告乙○○是
      否實際執行業務無關。從而，臺中市政府85年11月1日之
      罰鍰處分書，及臺灣省政府勞工處中區檢查所違反勞動基
      準法罰鍰案件通知書，顯不足資為被告乙○○有無親自執
      行業務之立證。此外，被告乙○○並未親自到公司簽到、
      退及執行業務，而由其子即被告甲○○、其他不詳姓名之
      人代為簽到、簽退、製作工作日報表等，又有被告甲○○
      、不詳姓名之人代乙○○於78年至85年7月29日止簽到、
      退簿共16紙、神岡營運所83年1月至6月分操作人員一週工
      作計劃書、該所83年3月至84年12月深井抽水機工作日報
      表、該所83年2月至3月，及同年7月至85年5月第一淨水場
      加氯工作日報表可證，被告乙○○、甲○○於調查站之前
      開自白，堪認與事實相符。
  二、被告戊○○、丙○○、己○○部分：
    (一)被告戊○○部分：
      (1)被告戊○○於臺中縣調查站詢問時供承：「（問：你任
      職神岡營運所主任期間，乙○○有無依規定到職執行職務
      ？）我每月均會例行巡視第二加壓站1至2次，發現該加壓
      站運作功能，尚稱正常，偶爾也會遇到乙○○在現場，而
      有關第二加壓站向神岡營運所做業務聯繫或通報，有時係
      吳奎碧負責，有時會由乙○○親自負責，至於神岡營運所
      業務上要聯繫乙○○時，則會聯繫吳奎碧代替乙○○執行
      供水機房操作，及障礙排除等事宜，而乙○○如何委託吳
      奎碧代替執行第二加壓站操控事宜，我並不清楚，在我到
      任神岡營運所主任之後，即知乙○○係當時清水鎮民代表
      會副主席，當時乙○○公私事務已很繁忙，故神岡營運所
      很難連絡上乙○○本人，因此第二加壓站的業務，多聯絡
      乙○○的父親吳奎碧代為處理，之後，乙○○在75年間當
      選清水鎮民代表會主席，在乙○○當選主席之後，吳員公
      私事務更形繁忙，已很少有機會親自執行第二加壓站相關
      業務，我乃將上情以口頭報告第四區管理處劉姓人事主任
      （已歿），並請示乙○○是否能以鎮民代表會主席身分繼
      續兼任神岡營運所技術士職務，惟當時劉姓人事主任告訴
      我說，乙○○以民意代表身分兼任神岡營運所技士乙事，
      已行之多年，且依規定乙○○是可以兼任該職務，另對於
      乙○○無暇兼顧第二加壓站業務乙情，劉姓人事主任則要
      我自行處理解決，我乃多次找乙○○溝通協調，最後乙○○基於公私兩便，且為專責一職，乃向神岡營運所提出退
      休申請，並經我審核用印後，轉陳第四區管理處處理，惟
      事隔月餘，我見乙○○仍編制於神岡營運所建制內，且依
      例支領月俸，甚覺奇怪，乃指示神岡營運所當時兼辦人事
      之莊姓（名字已記不清楚，目前已退休）業務員，向第四
      區管理處查詢，事後，莊姓業務員向我報告稱，乙○○前
      述退休申請案，乙○○已託人直接至第四區管理處抽回撤
      銷，所以吳員目前仍在神岡營運所兼任技術士一職」、「
      （問：乙○○係託何人撤回該申請書？）我不清楚」、「
      （問：吳奎碧是否係臺灣省自來水公司遴選任用之人員？
      ）不是」、「（問：吳奎碧既非臺灣省自來水公司遴選任
      用之人員，為何你會接受吳奎碧就第二加壓站業務操作上
      之聯繫通報，或聯繫吳奎碧代為處理第二加壓站操作業務
      ？）我曾於吳奎碧向神岡營運所業務聯繫通報時，向吳奎
      碧指責，吳奎碧代替乙○○執行第二加壓站業務聯繫通報
      等相關操作工作是不對的」等語甚明（見他字卷第115頁
      反面至117頁）。
      (2)被告戊○○於檢察官偵查時亦供稱：「（問：在臺中縣
      調查站所言實在？）實在」、「（問：在營運所任職多久
      ？）74年1月到77年4月」、「（問：在你任內，乙○○父
      親代行乙○○工作，做何處理？）我是有聽到風聲，我找
      乙○○談談，很委婉說，他這樣太辛苦，我要報告人事主
      任姓劉的，姓劉的主任叫我自己處理，我回來找他去談，
      後來他有說，他要退休，我也把乙○○退休資料轉上去，
      但後來沒有下文，我覺得奇怪，我託人去查，結果乙○○
      又把退休案取消，我有加強監督，而供水又正常，後來我
      調職了，就沒再處理」、「（問：乙○○開會期間，有無
      向你請假？）沒有」等語（見他字卷第131頁）。
      (3)被告戊○○之上開供述，經核與吳奎碧於臺中縣調查站
      調查時檢察官偵訊時供稱：「乙○○係我兒子，渠在神岡
      營運所第二加壓站上班，又在清水鎮民代表會擔任鎮民代
      表、副主席、主席等職，平日事務繁忙，有時里民反應缺
      水，又找不到乙○○，時常抱怨，而我又擔任吳厝里里長
      ，經常接到里民埋怨電話，乃開始與神岡營運所聯繫反應
      ，遇有該營運所第二加壓站馬達機械故障時，我即以電話
      通知或親赴該營運所找主任，或黃姓總務派員修理，如遇
      第二加壓站無水進入狀況，或自來水管線破裂情形，我則
      以電話通知或親赴第一加壓站找王棋處理，另神岡營運
      所派員維修第二加壓站馬達機件，及自來水管線時，我有
      時亦會陪同相關維修人員親赴現場，而平時我會利用空檔
      或路過第二加壓站時，進入加壓站機房檢視馬達等機件設
      備，運作是否正常，及供水情形是否良好．．．直至83
      年初，乙○○的兒子甲○○退伍後，我前述檢視第二加壓
      站，及向神岡營運所反映第二加壓站運作狀況的工作，才
      交由甲○○擔任．．．我在代替乙○○執行神岡營運所第
      二加壓站供水機房操控業務期間，曾多次赴神岡營運所與
      該所相關業務人員聯繫、協調、接洽有關事宜，亦曾多次
      向該所主任報告第二加壓站馬達等機件故障，須派員排除
      等情，該所主任亦依我所求，派員排除故障及處理相關事
      宜，惟神岡營運所歷任主任並未對於我的身分能否代替乙○○執行第二加壓站供水機房操控業務，提出任何質疑」
      、「為了村民的利益，去巡視加壓站」、「（問：乙○○
      的薪水，領回去如何使用？）當作家用，我跟乙○○住在
      一起」等語之情節符合（見他字卷第89至90頁、第105頁
      反面），被告戊○○於調查及偵查時之自白，核與事實相
      符，應堪憑採。
      (4)又被告戊○○於臺中縣調查站調查時曾供明，其於75年
      間曾勸乙○○退休，但乙○○私下撤回等語，並有卷附自
      來水公司擬自願退休暨資遺人員調查表，及神岡營運所77
      年3月7日77台水四神營字第220號函稿等影本可按（見本
      院更(二)審卷第147、152、153頁），可見被告戊○○明知
      吳奎碧代替被告乙○○執行業務，竟未依法陳報處理，其
      於被告乙○○未辦理退休或資遺時，亦未再作何處置，使
      自來水公司第四區管理處承辦人事、出納人員信賴其擔任
      營運所主任之管理查核，誤以被告乙○○仍依法實際執行
      職務，而按月核發被告乙○○薪資。其顯與被告乙○○有
      不法所有之犯意聯絡及行為分擔。
      (5)證人即前神岡營運所業務員莊誼虔於本院更(二)審證稱：
      「（問：你是否於74年6月至77年4月間擔任神岡營運所兼
      辦人事工作？）沒有。那段期間我擔任業務員。主要業務
      是水費計算、水錶抄錄，沒有兼辦人事工作。兼辦也要有
      人事命令，我沒有人事命令」、「（問：這段期間，乙○○是否第二加壓站人員？）我辦內勤，他是外勤的，我不
      很瞭解．．．」、「（問：你知否乙○○須否各處去巡視
      ，不是定點服務？）我不瞭解」、「（問：你有無不定時
      到第二加壓站查勤？）我沒有資格查勤。我不兼辦人事業
      務」、「（問：你是否曾經發現乙○○職務由他父親代替
      ？）我不瞭解。我不管這件事情」、「（問：你有無跟被
      告戊○○報告這件事情？）我不瞭解這件事情，怎麼跟他
      報告」等語（見本院更(二)卷第166、167頁）。其於本院更
      (一)審亦證稱：「（問：你任職多久，你在自來水公司擔任
      何職務？）我任職期間，我忘了，我是擔任業務員，我們
      簽到簽退均由主任在負責」、「（問：自來水公司第四區
      管理處90年1月16日90台水人四字第875號覆函暨附件，有
      何意見？）這不是我在負責的，我不知道乙○○的職務是
      否由別人來代替，因為我是內勤的」、「（問：你是否知
      道乙○○當代表？）我知道他當代表，至於他找何人或有
      無找人代理，因為機房距離比較遠，我沒有去看，也不知
      道，我們的簽到簿裡面，沒有乙○○這一張，他在機房如
      何簽到，我不清楚」、「（問：有何意見？）我之前在自
      來水工廠是當人事佐理員，我沒有負責勤惰，在自來水公
      司合併以後就是業務員，簽到、簽退不是我辦的，人事是
      蔡武雄在負責的，加壓站的簽到、簽退簿，我不知道，也
      沒有看過，人事的負責是單位主管在負責的」等語（見本
      院更(一)卷(二)第31至33頁，同上卷(三)第27頁），其對於被告
      乙○○之值班情形並不清楚。又對於被告戊○○辯稱，被
      告乙○○曾申請退休乙節，證人莊誼虔於本院更(二)審證稱
      ：「（提示有證人為承辦的函稿－對該函稿有何意見？）
      那時77年薪資改變，用公務員待遇改成公營事業人員待遇
      ，我蓋這個章是關於我自己權益的問題，7月以後，聽說
      要改制，78年7月1日就真的修改的。這是主任分配給我的
      工作，洪主任說，這事由你承辦好了。主任叫我告訴乙○○，根據這辦法來退，這也與我有關，我就辦這件事情」
      等語（見本院更(二)卷第170頁），亦未能證明被告戊○○
      ，就明知被告乙○○未上班執行職務作何積極處置。況且
      ，縱使證人莊誼虔如被告戊○○所辯，當時在神岡營運所
      兼辦人事業務，且明知被告乙○○之職務由他人瓜代，亦
      屬其是否應負何刑事或行政責任之問題，與被告戊○○之
      刑責無涉，因此，未能據證人莊誼虔證詞，為有利被告戊○○之認定。
      (6)戊○○於本院更(二)審又辯稱：乙○○於伊擔任神岡營運
      所主任期間，其職務並無找人僭行情事，此由當時經常指
      派乙○○參加各項講習、訓練等可資佐證等情，並提出相
      關指派乙○○參加里民大會、講習會、訓練、晚會等資料
      為證（見本院更(二)第107至135頁）。但查：
      莊誼虔擬簽指派乙○○參加講習或訓練，並不足以作為
        有利被告之認定，因為乙○○斯時已因忙於鎮民代表職
        務，致讓吳奎碧代行職務，莊誼虔擬簽指派神岡營運所
        職員參加講習等，也不可能會指派非神岡營運所職員的
        「吳奎碧」，何況名義上指派「乙○○」參加是一回事
        ，「乙○○」究有無本人親自前往參加則是另一回事。
      其中指派「乙○○」參加75年度清水鎮里民大會（同前
        卷第118頁）、77年度里民大會（第131頁），「乙○○
        」參加的均為「吳厝里」（里長吳奎碧）之里民大會（
        且後者，莊誼虔原擬指派乙○○參加的是「楊厝里」的
        里民大會）。經本院向臺中縣清水鎮公所函查，請該所
        檢送75年度、77年度清水鎮吳厝里里民大會自來水公司
        神岡營運所列席人員簽到資料過院參辦，據覆：因時間
        久遠，已查無該項資料，有該公所93年9月3日清鎮民字
        第09316927號函在卷可憑（見本院更(三)卷(二)第128頁）
        ，自不足為有利於被告之認定。
      至指派「乙○○」於76年3月19日參加「風紀教育暨為
        民服務講習會」（見本院更(二)卷第120頁，依第125頁記
        載，講習時間為8時20分至3時30分）。但被告乙○○自
        76年3月17日至3月20日，全程出席第13屆臺中縣清水鎮
        民代表會第2次臨時大會開會（見本院上訴卷(一)第209頁
        ），怎可能於3月19日參加「風紀教育暨為民服務講習
        會」？可見該日被告乙○○不是沒參加講習，就是請別
        人代為參加。
      另指派「乙○○」於76年9月1日參加自來水公司特種防
        護團第四分團77年度上半年常年訓練（同上卷第第127
        頁），依自來水公司特種防護團第四分團76年8月26日7
        6台水四人(一)字第9342號函（本院更(二)卷第128頁）「說
        明二調訓人員應注意儀容端正，並請一律穿著本處75
        年度訂做之水綠色中山裝（製服），配帶服務證」，依
        函附之參加人員表（同卷第129頁）觀之，計有2百餘人
        參加，戊○○既未提出乙○○確自行出席該訓練之簽名
        （如乙○○本人之簽到），僅以莊誼虔擬簽指派「乙○○」參加講席或訓練，應不足以為有利被告等之認定。
      又指派「乙○○」參加新春自強聯歡晚會（見同上卷第
        134頁），該名單亦僅為莊誼虔彙送人事室之名單（同
        卷第135頁），並非乙○○確有參加該次晚會之出席簽
        到名單，自不足以為有利被告等之認定。
      經本院向自來水公司第四區管理處函查，請檢送該公司
        特種防護團第四分團於76年9月1日在總管理處舉辦「77
        年度防護團上半年常年訓練」，神岡營運所列席人員簽
        到資料，及第四區管理處於77年3月4日舉行「新春自強
        聯歡會」，神岡營運所列席人員簽到資料過院參辦。據
        覆：「因年代久遠，相關資料已無從查考，歉難提供」
        、「因逾保存年限已銷燬在案」等語，有該管理處93年
        9月9日台水四人字第09300149450號函在卷可憑（見本
        院更(三)卷(二)第125頁），自亦不足為有利於被告之認定
        。
      (7)被告戊○○於本院審理時雖辯稱，伊於調查站所供並不
        實在，而且調查站詢問是疲勞轟炸，伊曾經要求更改筆
        錄，但他們以收押為由，伊才在筆錄上簽名云云。經本
        院向臺中縣調查站函調戊○○於85年12月17日接受詢問
        製作筆錄時之錄音帶，據覆：該站詢問錄音帶檔案，原
        集中儲存於地下室，因86年豪大雨侵襲而毀損，無法檢
        送等語，有該站93年5月10日豐肅字第09361502500號函
        在卷可憑（見本院更(三)卷(一)第252頁）。雖該次詢問錄
        音帶無從檢送，以供本院勘驗當時詢問之情形，然參之
        被告於檢察官訊問時，仍供稱，其在臺中縣調查站所言
        實在，已如前述；而觀之該份筆錄僅有5張（見他字卷
        第114至11 8頁），更正之處所卻有20餘處，更正處並
        均蓋有戊○○之印文，極其慎重，實難想像有被告戊○○所稱，要求更改，即以收押為由而不予更改之情形；
        又該更改之文字少則1字，多則3行，每一張筆錄都有更
        改之處，顯然被告戊○○係經詢問完畢，詳閱筆錄之後
        ，始為如上之更改，其既能巨細靡遺請調查人員更正筆
        錄，又何有訊問時被疲勞轟炸之情形？所辯顯與客觀事
        證不合，要難採信。
    (二)被告丙○○部分：
      (1)被告丙○○於臺中縣調查站詢問時供稱：「乙○○係擔
        任營運所第二加壓站供水機房之技術士，負責該機房之
        維修操控業務，另必須每日依實際進行檢驗、加氯等情
        形，填寫抽水機工作日報表、加氯工作日報表，水質檢
        驗日報表等報表，我到職期間，經過數月後，我從營運
        所王棋等同仁得知，第二加壓站供水機房技術士乙○○另擔任清水鎮鎮民代表會主席，由於渠事務繁忙，經
        常未依規定到職執行職務，而逕行委由渠父吳奎碧代渠
        執行前述機房維修操控等業務」、「（問：你知悉吳奎
        碧代替乙○○執行業務後，如何處置，為何未依水公司
        之人事規定處理？）上情，在我任職之前幾任主任期間
        即已發生，均未曾有任何處置，在我任職期間，雖得悉
        該情，但因認為若依規定查報，依當時人事政策，遇缺
        不補之情形，將使營運所之員工人數減少，為避免員工
        工作負擔過重，及顧及機房業務仍能順利運行情形下，
        我雖明知吳奎碧有代替乙○○執行業務之情，仍因循歷
        任主任處置方式，未依人事規定處理」、「（問：吳奎
        碧代替乙○○執行該所第二加壓站供水機房操控業務之
        詳情為何？）代替執行業務包括：機房機電維護操作，
        與有故障自行排除外，較嚴重時，通知營運所派員協助
        維修。水質採樣，不定時、不定點抽取自來水水樣供區
        管理處化驗水質。環境整理，機房內部之清潔打掃、加
        壓站外圍之除草等」等語綦明（見他字卷第120頁至121
        頁）。
      (2)嗣於檢察官偵查中亦供稱：「（問：在臺中縣調查站所
        言實在？）實在」、「（問：在營運所任職多久？）77
        年4月到82年」、「（問：對於乙○○擔任鎮民代表，
        但卻由他父親代替他工作，有無處理？）事情已發生很
        久，沒有人願意做壞人，當時遇缺不補，營運所人很少
        ，所以沒有處理」、「（問：有無找乙○○談過他的工
        作情形？）沒有」、「（問：在你任內是吳奎碧或甲○○在代行乙○○工作？）都是吳奎碧在代行工作，我不
        知道乙○○有兒子」等語（見他字卷第129頁）。
      (3)被告丙○○上揭所供，亦核與證人王棋於臺中縣調查
        站詢問時所證：「乙○○係神岡營運所編制內之技術士
        ，被指派為該營運所第二加壓站機房操作管理人員，在
        民國60幾年間，因與我所負責之第一加壓站彼此常有聯
        繫協調供水事宜，彼此間僅有業務聯繫往來關係，而吳
        奎碧及甲○○分別為乙○○之父親及兒子，在乙○○當
        選民意代表之後，由於神岡營運所第二加壓站之操作管
        理，先後由吳奎碧及甲○○分別代替執行，因業務上聯
        繫關係，我始認識吳奎碧及甲○○，我與吳奎碧、甲○○並無特殊交往」、「（問：請你詳述渠等代理執行職
        務之情形？）在民國60幾年以前，因乙○○尚未當選鎮
        民代表，故乙○○均依規定親自操作管理第二加壓站，
        迄乙○○在民國60幾年間，當選清水鎮民代表、代表會
        副主席後，即未依規定操作管理第二加壓站，處理有關
        第二加壓站加壓供水事宜，自60幾年至83年間，有關上
        述事宜均責由其父吳奎碧代替執行，而相關供水事宜聯
        繫，或第二加壓站機房機電維修等業務通報，亦均由吳
        奎碧與我聯繫，或向神岡營運所通報」等語之情節（見
        同上偵查卷第13至14頁）相符合。堪認被告丙○○於調
        查及偵查時之自白，核與事實相符，應堪憑採。被告丙○○既明知吳奎碧代替被告乙○○執行業務，竟亦未依
        法陳報處理，致使自來水公司第四區管理處承辦人事、
        出納人員信賴其擔任營運所主任之管理查核，誤以被告
        乙○○仍依法實際執行職務，而按月核發被告乙○○薪
        資。其顯與被告乙○○有不法所有之犯意聯絡及行為分
        擔。
      (4)被告丙○○於本院亦辯稱，在臺中縣調查站詢問所製作
        之筆錄，非出於其自由意思，當時伊人身體不舒服云云
        ，並聲請向臺中縣調查站調取被告丙○○於85年12月17
        日訊問時之錄帶或錄音帶，以查證被告丙○○於該次訊
        問時，訊問人員有無脅迫、詐欺或疲勞訊問等不正方法
        為之，經臺中縣調查站函復本院稱：「本站詢問錄影帶
        檔案室，係於民國87年元月設立，丙○○等貪污案，被
        告丙○○詢問錄影帶原集中儲存本站地下室，業因86年
        間淹水毀損，歉難以檢送憑處」等語（見本院更(二)卷第
        189頁）。惟被告丙○○於檢察官偵查時已明白供稱，
        其在臺中縣調查站調查時所供實在，即無辯護人所質疑
        之訊問人員有無對被告丙○○脅迫、詐欺或疲勞訊問等
        不正方法為之等情形，亦無被告所辯，供述非出於自由
        意思之情形存在。
    (三)被告己○○部分：
      被告己○○雖否認知悉乙○○由何人僭行職務云云；惟被
      告己○○任職神岡營運所主任之期間，係自82年2月1日至
      84年1月15日（見他字卷第111頁反面）。經查：
      (1)證人王棋於臺中縣調查站詢問時證稱：「由於神岡營
        運所第一、第二加壓站，在83年間已完成半自動操作系
        統，故前神岡營運所主任己○○乃規定，前述二個加壓
        站操作人員，於每日巡視加壓站操作情形後，即需返回
        營運所協助維護水源機械，或支援臨時性工務部門搶修
        工作，故自83年間起，我與甲○○每日除依例行前往各
        自所負責之第一、第二加壓站機房，進行檢測相關機電
        是否正常運作外，其餘辦公時間則返回辦公處所，共同
        協助或支援前述臨時性指派業務，至85年3月起，第二
        加壓站停止使用．．．我自擔任神岡營運所第一加壓站
        操作人員後，每日所應製作之表報為，抽水機工作日報
        表、加藥機工作日報表，在83年以前，均由我本人親自
        製作並送交神岡營運所，至於第二加壓站每日所應製作
        之報表，係何人製作送交神岡營運所，我並不知情，而
        在83年以後，上述二處加壓站每日所應製作之前述表報
        ．．．則由我與甲○○輪替親自製作，再送交神岡營運
        所」等語（見他字卷第14頁及反面）。其於本院上訴審
        亦證稱：「我是技術士，原先在第一加壓站工作，但第
        一加壓站在85年間取消了，現調到淨水廠工作」、「（
        問：原先第一、二加壓站分別由你與乙○○在工作？）
        我是從60幾年開始到第一加壓站，至於乙○○是從何時
        至第二加壓站，我不清楚，我們是負責機器操作」、「
        （問：按規定，是否需製作抽水機工作日報、加氯工作
        日報、水質檢驗日報？）只有寫抽水機工作日報表，至
        於加氯日報表及水質檢驗是屬於淨水廠的工作，在加壓
        站不用寫」、「（問：對1266號偵查卷第39頁所附之工
        作計劃書有何意見？）是在淨水廠工作所寫的」、「（
        問：對1269號偵查卷第31至38頁所附之報表有何意見？
        ）加氯工作日報表是淨水廠才有的，83年間，因為試
        的關係，我們臨時至淨水廠做加氯的工作，不過仍舊是
        兼加壓站的工作，早上去淨水廠，下午才又回到加壓站
        ，從此以後就都是如此．．．工作計劃書也是同樣的情
        形才製作的」等語（見本院上訴卷(一)第133至134頁）。
      (2)證人黃清租於臺中縣調查站詢問時又證稱：「．．．至
        83年2、3月間，乙○○之子甲○○服役退伍後，乃由甲○○代理乙○○操作管理前述第二加壓站，並製作陳報
        相關表報，而在83年2、3月以後，乙○○亦偶而至神岡
        營運所洽商工作業務內容，惟實際操作管理工作，均由
        其子甲○○負責，另外自85年3月間，因第二加壓站停
        用，乃將乙○○之職缺調回神岡營運所擔任支援性工作
        ，但仍由甲○○代理乙○○每月至神岡營運所簽到上班
        」等語（見他字卷第25頁反面）。
      (3)證人張邦男於臺中縣調查站詢問時亦證稱：「自本人接
        任神岡營運所主任時，前任主任己○○即有交待，技術
        士乙○○因係清水鎮民代表會主席，到所執行業務顯有
        困難，而所內第二淨水場工作又不可或缺，故由渠子甲○○代行職務，且行之有年等情」等語（見他字卷第17
        頁正面）。
      (4)由上揭證人等所證述情節，可見被告甲○○自83年2 月
        間退伍後，即已代行被告乙○○之職，神岡營運所於83
        年間，即進行半自動操作系統之「試」，當時之主任
        即被告己○○，已調整第一、二加壓站操作人員之工作
        項目，於每日巡視加壓站操作情形後，須返回營運所幫
        助維修水源、機械及支援臨時性工務部門搶修工作，故
        自83年間起，王棋及瓜代職務之被告甲○○，均須每
        日返回神岡所，共同協助或支援臨時指派業務。依規定
        ，被告乙○○自第二加壓站完成半自動操作系統前之試
        期間，既須每日至神岡所報到支援，再參以營運所員
        工如前所述，只10餘人；被告甲○○亦確實自83年間起
        即代乙○○簽到退、執行業務，且被告之前二主任戊○○、丙○○既於偵查中坦承，知悉乙○○未實際執行業
        務之事實，再參以被告己○○於本院更(三)審審理時，亦
        坦承知悉被告乙○○為代表會主席，則其顯然對於被告
        乙○○有無回神岡營運所支援其他業務，應有注意，接
        任營運所主任之被告己○○，更無諉為不知甲○○僭行
        乙○○職務之理。從而，被告己○○既明知吳奎碧、甲○○代替乙○○執行業務，竟未依法陳報處理，致使自
        來水公司第四區管理處承辦人事、出納人員信賴其擔任
        營運所主任之管理查核，誤以被告乙○○仍依法實際執
        行職務，而按月核發被告乙○○薪資。其顯與被告乙○○有不法所有之犯意聯絡及行為分擔。
      (5)依上所述，神岡營運所第一、二加壓站之半自動操作，
        係自83年間即試，被告己○○亦自斯時起調整第一、
        二加壓站工作人員之工作項目，尚未將該等工作人員調
        回神岡營運所內工作，是以自來水公司第四區管理處89
        年9月30日89台水四人字第16900號函載明：該處前神岡
        營運所第一、二加壓站之半自動操作系統，於85年3月1
        日完成，該半自動操作系統未完成前．均無調回第一、
        二加壓站人員等語（見本院更(一)卷(一)第177頁），所指
        之情節與本院認定之事實並不違悖。再詳述如下：
      (甲)相關函文均表示第二加壓站停用（或乙○○調回神岡營
        運所時間）在85年間：
        自來水公司第四區管理處89年9月30日89台水四人字
        第16900號函「主旨：本處前神岡營運所第一、二加壓
        站之半自動操作系統，於85年3月1日完成，該半自動操
        作系統未完成前，均無調回第一、二加壓站之人員，又
        技術士王棋於該系統完成後，即調回神岡營運所，並
        辦理機電操作、水質監控、設備維護及環境整理等工作
        。」（見上更(一)卷(一)第177頁）。自來水公司第四區
        管理處8 7年4月14日87台水四人字第4884號函「說明五
        85年度起本處神岡營運所調整供水方式，第二加壓站停
        用，故自85年起已無第二加壓站之工作計劃書及日報表
        等資料。」（見上訴卷(一)第147頁反面）。自來水公
        司89年11月9日台水四雅營字第2272號函「說明二乙○○上班執勤．．．於85年3月1日，神岡營運所擴建改為
        自動化操控時，改調回神岡營運所工作」（見上更(一)卷
        (二)第18頁正面）。
      (乙)證人王棋85年8月26日調查筆錄雖稱：「．．．而在8
        3年以後，因乙○○之子甲○○退伍後，即由甲○○代
        替乙○○執行上述第二加壓站機房操作管理及相關業務
        聯繫或通報，由於神岡營運所第一、第二加壓站在83年
        間已完成半自動操作系統，故前神岡營運所主任己○○
        ，乃規定前述二個加壓站操作人員，於每日巡視加壓站
        操作情形後，即需返回營運所協助維護水源機械或支援
        臨時性工務部門搶修工作，故自83年間起，我與甲○○
        每日除依例行前往各自所負責之第一、第二加壓站機房
        進行檢測機電是否正常運作外，其餘辦公時間則返回辦
        公處所，共同協助或支援前述臨時性指派業務」等語（
        見他字卷第14頁正面）。但依後揭說明，王棋所指「
        神岡營運所第一、第二加壓站在83年間，已完成半自動
        操作系統」，並非前揭(甲)所引述函文所指「第一、二加
        壓站之半自動操作系統於85年3月1日完成」；而所謂「
        83 年間起，我與甲○○每日除依例行前往各自所負責
        之第一、第二加壓站機房進行檢測機電是否正常運作外
        ，其餘辦公時間則返回辦公處所，共同協助或支援前述
        臨時性指派業務」，指的是「83年間，因為試的關係
        ，我們臨時至淨水廠做加氯的工作，不過仍舊是兼加壓
        站的工作，早上去淨水廠，下午才又回加壓站」（詳後
        揭(丙)），而非指返回神岡營運所簽到退，全天候均在
        神岡營運所辦公。
      (丙)復有下列各項證據可資佐證：
        證人王棋於85年8月26日詢問時亦稱：「神岡營運
        所自我65年任職於該所迄85年3月止，計設有第一及第
        二加壓站，期間，第一加壓站及第二加壓站分別由我及
        神岡營運所技術士乙○○負責」（同前他字卷第12頁反
        面）、「上述兩處加壓站，因自來水公司更新輸水加壓
        設備，自85年3月起即停止使用」（同上卷第13頁正面
        ）、「至本（85）年3月起第二加壓站停止使用後，甲○○即受主任張邦男調整業務，改擔任支援管線搶修、
        水表拆裝、水費收繳等業務」（同上卷第14頁正面）。
        王棋85年11月26日訊問時稱：「（問：85年3月，
        乙○○調回營運站？）是的，都是他兒子來上班，他都
        沒來上班」（見同上卷第60頁正面）。王棋於87年
        4月13日訊問時稱：「（問：原任職神岡營運所？）是
        的，我是技術士，原先在第一加壓站工作，但第一加壓
        站在85年間取消了，現調到淨水廠工作」、「（問：按
        規定是否須製作抽水機工作日報、加氯工作日報、水質
        檢驗日報？）只有寫抽水機工作日報表，至於加氯日報
        表及水質檢驗是屬於淨水廠的工作，在加壓站不用寫」
        、「（問：對1266號偵卷第39頁所附之工作計劃書有何
        意見，提示？）是在淨水廠工作所寫的」、「（問：對
        1266號偵卷第31至38頁所附之報表有何意見，提示？）
        加氯工作日報表是淨水廠才有的，83年間，因為試的
        關係，我們臨時至淨水廠做加氯的工作，不過仍舊是兼
        加壓站的工作，早上去淨水廠，下午才又回加壓站，從
        此以後，就都是如此．．．工作計劃書是同樣的情形，
        才製作的」（見上訴卷(一)第133、134頁）。張邦男於
        87年4月13日訊問時證稱：「（問：加壓站員工是否兼
        淨水廠之工作？）我任職時，有一條到清水的專管在試
        ，所以第一、二加壓站人員，有時須回淨水廠看看水
        壓及水質狀況」（見上訴卷(一)第136頁正面）；「（問
        ：在加壓站工作之員工，應否填製抽水機日報表、加氯
        、水質檢驗日報表等？）抽水機日報表是由加壓站負責
        。至於加氯工作日報、水質檢驗日報表則是在淨水廠才
        填製的」（同上卷第136頁反面）。自來水公司第四
        區管理處87年4月14日87台水四人字第4884號函「說明
        三操作人員一週工作計劃書，係83年元月起始需製作是
        項表報．．．」（見上訴卷(一)第147頁反面）。王
        棋前揭所述，亦有83.7.1、83.7.2『淨水場加氯日報
        表』（第35、36頁）、84.12.31、85.1.7『操作人王柏
        棋、乙○○一週工作計劃書』（第39、40頁）等，日期
        在年至年間所製作之報表為證。王棋85年8 月
        26日詢問時稱：「而在83年以後，上述二處加壓站每日
        所應製作之前述表報．．．則由我與甲○○輪替親自製
        作，再送交神岡營運所」（見他字卷第14頁反面）；縱
        其於87年4月13日訊問筆錄否認了解吳奎碧、甲○○代
        行職務等情形（見上訴卷(一)第135頁正面），仍稱「（
        問：是否教導甲○○製作工作報表？）他是看我怎麼做
        ，他就照著這樣做」等語。
      (7)證人等所證不足為有利於被告認定之理由：
        證人黃清租於本院前審審理時（見本院更(三)卷(一)第20
        1、202頁），經選任辯護人詰問以：「你知道乙○○交
        給他父親或甲○○代理時，是全部交給他或是偶而交給
        他代行職務？」證人答稱：「這件事我沒有調查，不清
        楚」云云。然證人黃清租對於吳奎碧、甲○○代行乙○○之職務等情，已據其證述明確，詳如前述，嗣後改稱
        不清楚云云，顯係迴護之詞，不足採信。另經選任辯護
        人詰問以：「乙○○在84年1月5、9日有因送水請出差
        、請旅費、報出差，是經過你蓋章的，是否確實有這回
        事？」證人答稱：「我記得是乙○○拿出差單讓我蓋章
        」。然經核卷附簽到、退簿所載，84年1月5日，該日並
        非蓋用「公差」之章戳，84年1月9日則記載「輪休」（
        見偵卷第34頁），足見被告乙○○在該兩日是否有實際
        出差，已非無疑！證人黃清租因係時隔已久，僅憑卷附
        短程出差請示單（見本院更(三)卷(一)第113、114頁），而
        為回答，尚無從採為有利於被告之認定。
        證人張邦男於選任辯護人詰問以：「己○○移交時，
        有無向你提起過，乙○○當代表會主席比較忙，是否有
        一併提到工作由他的兒子代行？」時，答稱：「己○○
        有告訴我，乙○○很忙，要注意他的出勤情形，但沒有
        直接提到他的工作是由他的兒子代行」云云（見本院更
        (三)卷(一)第202、203頁）。然證人張邦男於臺中縣調查站
        詢問時已詳細證稱：「自本人接任神岡營運所主任時，
        前任主任己○○即有交待，技術士乙○○因係清水鎮民
        代表會主席，到所執行業務顯有困難，而所內第二淨水
        場工作又不可或缺，故由渠子甲○○代行職務，且行之
        有年等情」等語（見他字卷第17頁正面）。是證人張邦
        男嗣於本院前審理所證，亦係迴護被告之詞，不足憑採
        。
        證人王棋於選任辯護人詰問時證述：「（問：通常
        第一加壓站沒有水時，是由何人與你聯繫？）是乙○○
        還有他父親與我聯繫，因為他父親是里長的關係」、「
        （問：業務上的聯繫是第一加壓站對第二加壓站的聯繫
        是多久聯繫一次？）有停電或機械維修的時候才要聯繫
        告知第二加壓站，停電時間不一定，維修的時間也沒有
        固定，平常不需要聯繫」、「（問：有關乙○○找他的
        父親及他的兒子代理他的職務的事情你是否知道？）我
        不清楚」（見本院更(三)卷(二)第11、12頁）。然證人王
        棋於(甲)85年8月26日臺中縣調查站詢問時證稱：「在乙○○當選民意代表之後，由於神岡營運所第二加壓站之
        操作管理，先後由吳奎碧及甲○○分別代替執行，因業
        務上聯繫關係，我始認識吳奎碧及甲○○，我與吳奎碧
        、甲○○並無特殊交往」（見他字卷第13頁反面）、「
        在民國60幾年以前，由於乙○○尚未當選鎮民代表，故
        乙○○均依規定親自操作管理第二加壓站，迄乙○○在
        民國60幾年間，當選清水鎮民代表、代表會副主席後，
        即未依規定操作管理第二加壓站，處理有關第二加壓站
        加壓供水事宜，自60幾年至83年間，有關上述事宜，均
        責由其父吳奎碧代替執行，而相關供水事宜聯繫，或第
        二加壓站機房機電維修等業務通報，亦均由吳奎碧與我
        聯繫，或向神岡營運所通報，而在83年以後，因乙○○
        之子甲○○退伍後，即由甲○○代替乙○○執行上述第
        二加壓站機房操作管理，及相關業務聯繫或通報，由於
        神岡營運所第一、第二加壓站，在83年間已完成半自動
        操作系統，故前神岡營運所主任己○○乃規定，前述二
        個加壓站操作人員，於每日巡視加壓站操作情形後，即
        需返回營運所協助維護水源機械或支援臨時性工務部門
        搶修工作，故自83年間起，我與甲○○每日除依例行前
        往各自所負責之第一、第二加壓站機房，進行檢測機電
        是否正常運作外，其餘辦公時間則返回辦公處所，共同
        協助或支援前述臨時性指派業務，至本（85）年3月起
        ，第二加壓站停止使用後，甲○○即受主任張邦男調整
        業務，改擔任支援管線搶修、水表拆裝、水費收繳等業
        務」等語（同上卷第13頁反面、第14頁正面）。(乙)又於
        85年11月26日檢察官訊問時證稱：「（問：調查筆錄所
        言實在？）實在」、「（問：乙○○在第一加壓站內工
        作何人在做？）他在做鎮代表之後，都是他父親吳奎碧
        在跟我聯繫，而他兒子甲○○退伍之後，就是甲○○跟
        我聯繫」、「（問：85年3月乙○○調回營運站？）是
        的，都是他兒子來上班，他都沒來上班」、「（問：你
        加壓站工作？）隨時注意水有無輸送，水壓是否足夠，
        我們第一加壓站跟第二加壓站要隨時連繫，尤其在乾旱
        時，更加忙碌，一有狀況就需要通報，所以，都是他父
        親在執行工作，若是用戶沒有水，也是聯絡他父親」等
        語明確（見他字卷第59、60頁）。足見證人王棋於本
        院前審所證，亦係迴護被告之詞，自不足採信。
    (四)雖被告丙○○、戊○○及己○○辯稱：被告乙○○係屬公
      營事業機構評價職位人員，依法能兼任民意代表云云，但
      依前臺灣省政府86年12月31日86府民二字第130129號函固
      以：「公營事業機構職員以下員工（評價職位人）及類似
      人員當選地方各級民意代表者准予兼任」（見本院上訴卷
      (一)第80頁）；惟所謂：評價職員以下之人員得以兼任地方
      民意代表，並非謂評價職位以下之人員，得由他人僭行自
      己之職務，故被告乙○○依當時法令解釋，縱得以兼職鎮
      民代表、副主席及主席，仍舊不能將自己無法親自執行之
      職務，委由他人代替，進而領取此部分之薪資及獎金等，
      自不待言。況依自來水法第57條第1項規定，自來水事業
      所聘僱之總工程師、工程師，均以登記合格之工程技師為
      限。其他施工、管理、化驗、操作等人員，應具有專科之
      技術，並經考驗合格。自來水事業不依該規定聘僱人員者
      ，並得依同法第106條第1項第2款處以5百元以下罰鍰。本
      件被告甲○○及吳奎碧既均非自來水公司依法遴選合格，
      且非具操作供水機房資格之人，被告乙○○焉能將其職務
      委之彼等執行？是上開函釋內容，不足作為被告戊○○、
      丙○○及己○○卸責之依據，其理至明。被告戊○○、己○○、丙○○辯稱，渠等不知乙○○之職務是否親自執行
      ，渠等於調查站所言不正確，應屬飾卸之詞，不足採信。
  三、被告乙○○於上開任職期間，所得之薪資及獎金等，依自
      來水公司第四區管理處85年9月18日85台水四政字第14024
      號函所示，自68年1月1日起算至85年9月30日止之各項薪
      資及獎金總額（含預借績效獎金）核計結果為：4百96萬5
      千5百70元。而依自來水公司第四區管理處88年3月9日88
      台水四總字第2648號函「說明三『預借績效獎金』係指本
      公司規定於該年度（82至84年）6月30日在職之現職員工
      ，符合發給經營績效獎金之條件者，准予先行借支該年度
      經營績效獎金一個月薪給，俟該項獎金正式核發時，再予
      扣抵。四預借績效獎金加績效獎金之和，是為吳員當年應
      領績效獎金總額，業經清查無誤，並檢還原函附表乙件」
      （見本院上訴卷(一)第202、203頁）。次查，雖依卷附被告
      乙○○85年下半年度公務員簽到、退簿（見原審卷(一)第14
      9頁）所載：85年7月30日被告乙○○請休假、同年7月31
      日、8月1日為放假日，85年8月2日起至同年起9月12日被
      告乙○○休假，但被告乙○○上班執勤係機動性質，屬包
      辦性質，無星期六、日、例假日，亦無請領加班費等情，
      已經大雅營運所89年11月9日台水四雅營字第2272號函覆
      本院無訛，因此，該段期間，被告乙○○於放假日或休假
      日所領取之薪俸及獎金，仍為其不法詐騙之所得，不應予
      扣除；同理，被告乙○○自68年1月1日起至85年7月29日
      止，亦無於休息日、休假、放假日，應扣除其薪俸及獎金
      之詐騙金額之問題，其詐騙金額情形，詳如附表一所示。
      被告甲○○與吳奎碧僭行被告乙○○職務，以詐領上開乙○○之薪資及金額，被告戊○○、丙○○、己○○等知悉
      其事，卻均未依法陳報解除被告乙○○之職務，及以曠職
      扣薪處理，致使自來水公司第四區管理處承辦人事、出納
      人員皆信賴彼等擔任營運所主任之管理查核，誤以被告乙○○仍依法實際執行職務，而按月核發被告乙○○上開薪
      俸及金。彼等各別與被告乙○○，基於不法所有之犯意
      聯絡及行為分擔，向自來水公司詐取之金額，則應依彼任
      職期間，被告乙○○所可領取之薪資及獎金等項，分別計
      算之，其詳如附表二所示。又被告甲○○、已故之吳奎碧
      ，雖均有提供勞務前往代行乙○○之業務；然甲○○、吳
      奎碧均非經自來水公司依法遴選合格，且不具操作供水機
      房操作能力資格之人，其所服勞務，當無從合法自自來水
      公司取得對價，不能因其二人有提供勞務，即認渠等應得
      以領取乙○○編製職等之薪俸及各類獎金，且認被告戊○○、丙○○、己○○無與被告乙○○共同詐取財物之行為
      。
  四、刑法於民國九十四年二月二日修正公布，九十五年七月一
      日施行，修正前之刑法第十條第二項規定：「稱公務員者
      ，謂依法令從事於公務之人員」，經修正為：「稱公務員
      者，謂下列人員：(1)依法令服務於國家、地方自治團體所
      屬機關而具有法定職務權限，以及其他依法令從事於公共
      事務，而具有法定職務權限者。(2)受國家、地方自治團體
      所屬機關依法委託，從事與委託機關權限有關之公共事務
      者」。換言之，所謂「公務員」，在主體要件上，限於服
      務於國家、地方自治團體所屬機關之公務人員，或是依法
      令從事於公共事務而具有法定職務權限者，或是受國家、
      地方自治團體所屬機關依法委託而從事與委託機關權限有
      關之公共事務者；在事務要件上，除服務於國家或地方自
      治團體所屬機關之人員外，則必須係從事於公共事務，且
      與公權力之行使有關者，始足當之，私經濟行為並不包含
      在內。經查被告乙○○為自來水公司神岡營運所技術士，
      受僱於自來水公司擔任供水機房操控業務，並非服務於國
      家、地方自治團體所屬機關之公務員，其業務主要為機電
      維修操控，與公共事務及公權力之行使無關，應非修正後
      刑法上之公務員。
   五、綜上所述，本件被告等犯罪事證以臻明確，其等所否認
       與辯解，無非卸責飾詞，核無可採，其等犯行均堪認定
       ，應依法論科。
、
  一、被告乙○○係服務於自來水公司之業務人員，被告甲○○
      則非業務人員，是甲○○應無於乙○○未到職時，代理乙○○簽名之權限，此不因被告乙○○有無授權被告甲○○
      簽名，而謂被告甲○○有代為簽名之權限；另被告乙○○
      如未經請假而未到職，即為曠職，曠職人員依公務人員請
      假規則第16條之規定（按自來水公司請假依公務員規定）
      ，除應按日扣除薪給外，並應依公務人員考績法規之有關
      規定懲處，有公務人員請假規則一份附卷可參。被告乙○○未辦理請假手續，僅託未具自來水公司職員資格之人代
      替，即係曠職，應按日扣薪，不得領取薪水及各種獎金，
      被告乙○○明知其情，卻由均知情之吳奎碧、甲○○先後
      僭行其職務，並由甲○○、不詳姓名之成年人，在乙○○
      業務上應自行製作之日報表、計劃書等業務文書上為不實
      之登載，持以向神岡營運所行使，並藉以佯充，係乙○○
      本人親自執行業務，進而冒領各項薪資及獎金，自足以生
      損害於自來水公司對自來水供應事務管理之正確性。另被
      告戊○○、丙○○、己○○三人既均為自來水公司第四區
      管理處神岡營運所先後任之主任，皆負責該營運所業務綜
      理、人事管理職責，彼等雖均知悉被告乙○○之業務，在
      上開時間均由他人代替，其本人未上班執行業務，依法係
      屬曠職，不應發給薪水及考績等獎金，卻不予處置，致使
      自來水公司第四區管理處承辦人事、出納人員，因誤信彼
      等擔任主任時，對人事查核之正確性，而按月發給被告乙○○各項如附表一所示之薪資或金等。核被告五人均犯
      刑法第339條第1項之詐欺罪。公訴人認被告甲○○係犯貪
      污治罪條例第5條第1項第2款之利用職務上之機會詐取財
      物罪。認被告乙○○、戊○○、丙○○、己○○均係犯貪
      污治罪條例第6條第1項第4款之圖利罪，尚有未洽，起訴
      法條應予變更。被告乙○○、甲○○另犯刑法第216條、
      第215條之行使業務登載不實文書罪，其2人於業務登載不
      實文書後持以行使，其業務登載不實之低度行為，應為行
      使之高度行為所吸收，不另論罪。被告乙○○分別與已故
      吳奎碧、另不詳姓名已成年之人間，就其83年2月間，被
      告甲○○僭行職務前之犯行部分，有犯意聯絡及行為分擔
      ；自83年2月間起，則與被告甲○○、另不詳姓名之成年
      男子間，互有犯意聯絡及行為分擔，俱為共同正犯。另其
      就被告戊○○、丙○○、己○○擔任神岡營運所主任期間
      ，所犯詐取財物犯行，各與被告戊○○、丙○○、己○○
      有默示犯意聯絡及行為分擔，均為共同正犯。至被告甲○○雖非自來水公司員工，而無自來水公司職員身分，但其
      係與具業務人員身分之被告乙○○共犯上開各罪，依刑法
      第31條第1項前段，仍以共同正犯論。被告等5人所為詐取
      財物犯行，及被告乙○○、甲○○行使業務登載不實文書
      犯行，均各有數行為，各觸犯構成要件相同之罪名，顯均
      係基於概括犯意反覆為之，應依修正前刑法第56條連續犯
      之規定，各以一罪論；被告乙○○、甲○○所犯上開二罪
      間，有方法結果之關係，應依修正前刑法第55條後段牽連
      犯之規定，應從一較重之詐欺取財罪處斷。被告乙○○、
      甲○○所犯刑法第216條、第215條之行使業務登載不實文
      書罪，雖未據起訴，然此部分與經起訴之詐欺取財之犯行
      間，有方法結果之牽連關係，屬裁判上一罪，為起訴效力
      所及，本院自得併予審理。
  二、刑法上之連續犯、牽連犯業經修正公布廢除，並於95年7
      月1日生效，修正後之法律採數罪併罰，比較修正前後之
      法律，以修正前之法律有利於被告，自應適用修正前之刑
      法第56條及第55條後段之連續犯及牽連犯之規定。再者刑
      法第339條第1項及第215條之罰金刑業經修正公布，比較
      修正前後之法律，以修正前之法律有利於被告，自應適用
      修正前之法律。
  三、原審法院以被告5人罪證明確，予以論罪科刑，原無不合
      ，惟查被告等5人於本案並非公務員，被告乙○○行使之
      文書非公文書。惟原審法院認定被告乙○○、甲○○係犯
      行使偽造公文書罪，認定被告戊○○、丙○○、己○○等
      人係犯對主管之事務直接圖利罪，均有違誤；又被告戊○○犯罪時間在79年10月31日以前，應依中華民國80年及96
      年罪犯減刑條例予以減刑。被告乙○○、甲○○、丙○○
      、己○○之犯罪時間，均在96年4月24日以前，均應依中
      華民國96年罪犯減刑條例予以減刑，原審未及減刑，尚有
      未合。又簽到、退簿、操作人員工作計劃書、深井抽水機
      工作日報表、第一淨水場加氯工作日報表上，有關被告乙○○之印文，係被告乙○○授權他人為之，已經被告乙○○供明在卷，應不生偽造之問題，原審於理由內敘明，被
      告乙○○、甲○○此部分所為，係犯偽造署押之罪，卻於
      諭知沒收時，一併將乙○○之印文諭知沒收，均有未洽。
      被告乙○○、甲○○、戊○○、丙○○、己○○上訴意旨
      ，否認犯罪，而各執陳詞，指摘原判決不當，雖均無理由
      ，但原判決關於被告等部分，既有上揭可議之處，仍應由
      本院將原判決關於被告等之部分均予以撤銷改判。爰審酌
      被告乙○○身兼地方民意代表，及自來水公司之技術士，
      既無法親自執行業務，本應擇一行使，竟戀棧不退，又將
      自己依法應親自執行之工作，長期交由其父、其子僭行，
      並由被告甲○○及不知名之成年人在簽到（退）簿上代其
      簽名、代製日報表等，顯示其藐視法令及濫用特權之心態
      ，犯罪手段、目的、情節及所生危害均不輕；被告甲○○
      聽命其父之安排，長期僭行職務，犯罪情節較輕。被告戊○○、丙○○、己○○身為被告乙○○之主管，本應克盡
      職守依法舉發，並嚴懲禁止乙○○恣意濫權之行為，竟明
      知其情而仍坐視其發生，任令被告甲○○、吳奎碧長期僭
      代乙○○之職務，按月向自來水公司詐欺領取各項薪俸、
      獎金，但念其三人並非圖為自己不法之所得，且彼等任職
      自來水公司最基層單位，為求供水穩定，時有工程設施之
      施作，常賴地方民眾之配合，因而屈從地方民代關係暨彼
      等三人素行良好，犯罪情節、所生危害及犯後態度等一切
      情狀，被告乙○○量處以有期徒刑1年6月，被告甲○○、
      戊○○、丙○○、己○○各量處以有期徒刑1年，被告戊○○犯罪時間在79年10月31日以前，被告乙○○、甲○○
      、丙○○、己○○，犯罪時間均在96年4月24日以前，應
      依中華民國80年罪犯減刑條例及中華民國96年罪犯減刑條
      例分別減刑如主文所示。並諭知易科罰金之折算標準（按
      刑法第41條之易科罰金折算標準，業經修正公布，並於96
      年7月1日生效，比較修正前後之法律，以修正前之法律有
      利於被告，自應適用修正前的法律）。又自來水公司第四
      區管理處神岡營運所，以乙○○名義製作之83年1月至6月
      份操作人員工作計劃書、83年3月至84年12月深井抽水機
      工作日報表、83年2月至3月及同年7月至85年5月第一淨水
      場加氯工作日報表，雖為被告乙○○、甲○○等供犯罪所
      用之物，然已因行使交付予神岡營運所，自非被告所有之
      物，尚不得諭知沒收，附予敘明。
  四、公訴意旨另認被告甲○○涉犯刑法第217條第1項偽造署押
      罪嫌，係指被告甲○○在自來水公司第四區管理處神岡營
      運所，「乙○○」名義之78年1月1日起至85年7月29日止
      簽到、退簿16紙、83年1月至6月份操作人員工作計劃書、
      83 年3月至84年12月深井抽水機工作日報表、83年2月至3
      月及同年7月至85年5月第一淨水場加氯工作日報表上，偽
      造「乙○○」署押一情。惟上開日報表等資料，其上所簽
      署之乙○○簽名或印文，既經被告乙○○授權同意而為之
      ，應不生偽造署押問題，公訴意旨認被告甲○○所為，係
      犯偽造署押罪，尚有所誤。此外復查無其他積極證據，足
      以證明被告甲○○有偽造署押之犯行，惟因公訴意旨認被
      告甲○○所涉此部分行為，與上開論罪科刑部分，有方法
      結果之牽連關係，屬裁判上一罪，爰不另為無罪之諭知，
      亦併與敘明。
據上論斷，應依刑事訴訟法第369條第1項前段、第364條、第299
條第1項前段、第300條，刑法第2條第1項前段、第339條第1項、
第216條、第215條、第3條第1項，修正前刑法第56條、第55條後
段、第33條第5款、第41條第1項前段，罰金罰鍰提高標準條例第
第1條、第2條前段，中華民國80年罪犯減刑條例第2條第1項甲類
(三)、第4條第1項第1款、第8條、第15條，中華民國96年罪犯減刑
條例第2條第1項第3款、第7條、第9條，判決如主文。
本案經檢察官丁○○到庭執行職務。
中    華    民    國    97    年    2     月    4     日
            刑事第二庭    審判長法  官  李  璋  鵬
                                法  官  蕭  錦  鍾
                                法  官  胡  森  田
上列正本證明與原本無異。
檢察官得上訴。
被告不得上訴。
如不服本判決應於收受送達後十日內向本院提出上訴書狀，其未
敘述上訴之理由者並得於提起上訴後十日內向本院補提理由書（
均須按他造當事人之人數附繕本）。
                                書記官  籃  營  昌
中    華    民    國    97    年    2     月    4     日
附表一：
┌──┬─────────┬──────┬──────┬──────┐
│年度│薪資俸額（全年度）│考核獎金    │考績獎金    │績效獎金    │
├──┼─────────┼──────┼──────┼──────┤
│68  │44,226元          │    －      │    －      │    －      │
├──┼─────────┼──────┼──────┼──────┤
│69  │51,408元          │    －      │    －      │    －      │
├──┼─────────┼──────┼──────┼──────┤
│70  │63,924元          │    －      │    －      │    －      │
├──┼─────────┼──────┼──────┼──────┤
│71  │69,480元          │    －      │    －      │    －      │
├──┼─────────┼──────┼──────┼──────┤
│72  │69,480元          │    －      │    －      │    －      │
├──┼─────────┼──────┼──────┼──────┤
│73  │69,480元          │    －      │    －      │    －      │
├──┼─────────┼──────┼──────┼──────┤
│74  │90,840元          │    －      │    －      │    －      │
├──┼─────────┼──────┼──────┼──────┤
│75  │90,840元          │    －      │    －      │    －      │
├──┼─────────┼──────┼──────┼──────┤
│76  │95,520元          │    －      │    －      │    －      │
├──┼─────────┼──────┼──────┼──────┤
│77  │288,720元         │    －      │    －      │    －      │
├──┼─────────┼──────┼──────┼──────┤
│78  │288,720元         │    －      │    －      │    －      │
├──┼─────────┼──────┼──────┼──────┤
│79  │372,810元         │    －      │    －      │    －      │
├──┼─────────┼──────┼──────┼──────┤
│80  │425,010元         │25,005元    │    －      │    －      │
├──┼─────────┼──────┼──────┼──────┤
│81  │447,840元         │26,023元    │    －      │    －      │
├──┼─────────┼──────┼──────┼──────┤
│82  │485,160元         │41,725元    │41,560元    │50,305元    │
├──┼─────────┼──────┼──────┼──────┤
│83  │506,040元         │44,122元    │21,880元    │66,496元    │
├──┼─────────┼──────┼──────┼──────┤
│84  │536,970元         │    －      │45,735元    │70,016元    │
├──┼─────────┼──────┼──────┼──────┤
│85  │411,615元         │    －      │    －      │    －      │
│    │（85.1.1-85.9.30）│            │            │            │
├──┴─────────┴──────┴──────┴──────┤
│上列合計：新臺幣4百84萬09百50元                                   │
├─────────────────────────────────┤
│另82年、83年、84年分別預借績效獎金39,300元、41,560元、73,760元。  │
├─────────────────────────────────┤
│上列合計共新臺幣4百96萬5千5百70元                                 │
└─────────────────────────────────┘
附表二：
被告戊○○、丙○○、己○○歷任營運所主任期間，被告乙○○
詐欺所得金額表：
一、戊○○（74年6月1日至77年4月20日）
    (1)74年6月至同年12月詐欺金額為5萬2千9百90元：
      被告乙○○74年全年俸額9萬08百40元，平均每月俸額7千
      5百70元，6月至12月之俸額共5萬2千9百90元。
    (2)75年詐欺金額為9萬08百40元。
    (3)76年詐欺金額為9萬5千5百20元。
    (4)77年1月1日至同年4月20日詐欺金額為8萬8千2百20元：
      被告乙○○77年全年俸額28萬8千7百20元，平均每月俸額
      2萬4千060元，4月1日至4月20日之俸額1萬6千040元（24,
      060元3020＝16,040元），故1月1日至4月20日之俸額
      為8萬8千2百20元（24,060元3＋16,040元＝88,220元）
      。
    合計被告戊○○擔任營運所主任期間，被告乙○○詐欺金額
    共32萬7千5百70元。
二、被告丙○○（77年4月21日至82年1月31日）
    (1)77年4月21日至同年12月底詐欺金額為20萬05百元：
      被告乙○○77年全年俸額28萬8千7百20元，平均每月俸額
      2萬4千060元，4月21日至該月底之俸額為8千020元（24,0
      60元3010＝8,020元），77年4月21日至同年12月底之
      俸額共20萬05百元（24,060元8＋8,020元＝200,500元
      ）。
    (2)78年詐欺金額為28萬8千7百20元。
    (3)79年詐欺金額為37萬2千8百10元。
    (4)80年詐欺金額為42萬5千010元。
    (5)81年詐欺金額為44萬7千8百40元。
    (6)82年1月份詐欺金額為4萬04百30元：被告乙○○82年全年
      俸額48萬5千1百60元，平均每月俸額4萬04百30元。
    (7)80年度詐欺之獎金為2萬5千05元。
    (8)81年度詐欺之獎金為1萬5千1百80元：被告乙○○81年度
      考核獎金2萬6千023元，平均每月獎金2千1百68元5角，自
      81年7月1日至82年1月31日之獎金為1萬5千1百80元。
    合計被告丙○○擔任營運所主任期間，被告乙○○詐欺金額
    共1百81萬5千4百95元。
三、被告己○○（82年2月1日至84年1月15日）
    (1)82年2月1日至同年12月底詐欺金額為44萬4千7百30元：
      被告乙○○82年全年俸額48萬5千1百60元，平均每月俸額
      4萬04百30元，2月至12月之俸額為44萬4千7百30元。
    (2)83年詐欺金額為50萬6千040元。
    (3)84年1月1日至同月15日止詐欺金額為2萬1千6百45元：
      被告乙○○84年全年俸額53萬6千9百70元，84年1月份俸
      額4萬4千7百47元5角（536,970元12＝44,747.5元），
      平均每日俸額1千4百43元（44,747.5元31＝1,443.4元
      ，小數以下四捨五入），84年1月1日至1月15日之俸額為2
      萬1千6百45元（1,443元15＝21,645元）。
    (4)81年度詐欺之獎金為1萬08百42元：81年度考核獎金2萬6
      千023元，平均每月獎金2千1百68元5角，自82年2月1日至
      82年6月30日之獎金為1萬08百42元。
    (5)82年度詐欺之獎金17萬2千8百90元：考核獎金4萬1千7百2
      5元，考績獎金4萬1千5百60元，績效獎金《含預借績效獎
      金》8萬9千6百05元，共計17萬2千8百90元。
    (6)83年度詐欺之獎金為9萬4千047元：考核獎金4萬4千1百22
      元，考績獎金2萬1千8百80元，績效獎金《含預借績效獎
      金》10萬8千056元，共17萬4千058八元，平均每月之獎金
      為1萬4千5百04元8角，84年1月1日至同年月15日之獎金為
      7千018元（14,504.8元3115＝7,018元，小數點以下
      四捨五入），故83年7月1日至84年1月15日止之獎金為9萬
      4千047元。
    合計被告己○○擔任營運所主任期間，被告乙○○詐欺金額
    共1百25萬01百94元。


司法院資訊處製作；財團法人民間司法改革基金會備份。
